臺灣高雄地方法院民事判決　九十一年度重訴字第一九九號
　　原　　　告　路竹鄉公所
　　法定代理人　壬○○
　　訴訟代理人　庚○○
　　　　　　　　辛○○
　　被　　　告　丁○○
　　訴訟代理人　己○○
右當事人間請求租佃爭議事件，本院判決如左：
    主    文
被告應將坐落高雄縣路竹鄉○○段四八八地號土地上，如附圖所示Ａ部分，面積四五
七九．九○平方公尺、同地號如附圖所示Ｆ部分，面積九四七．七八平方公尺；同段
四八九地號土地上，如附圖所示‵Ｆ部分，面積一百平方公尺之土地返還原告。
原告其餘之訴駁回。
訴訟費用由被告負擔。
本判決原告勝訴部分於原告以新台幣捌佰肆拾伍萬元為被告供擔保後，得假執行。
    事    實
甲、原告方面：
壹、聲明：
一、確認原告與被告間就原告所有坐落高雄縣路竹鄉○○段第四八八地號土地，田，
    面積四三三九、五五平方公尺、同段第四八九地號土地，田，面積九○五、三一
    方公尺土地之租賃關係不存在。
二、被告應將坐落高雄縣路竹鄉○○段四八八地號土地內，如附圖所示Ａ部分，面積
    四五七九．九○平方公尺、如附圖所示Ｆ部分，面積九四七．七八平方公尺；同
    段四八九地號土地內如附圖所示‵Ｆ部分，面積一百平方公尺之土地交還原告。
三、前項聲明請准提供擔保為假執行。
貳、陳述：
一、查坐落高雄縣路竹鄉○○段四八八地號土地，地目田，面積九八二二．二平方公
    尺，所有權全部及同段四八九地號土地，地目田，面積四八○一．二九平方公尺
    （準備書狀誤載為四八○一點二一九平方公尺）均為原告所有，依高雄縣政府九
    十府地用字第九○○○○八九二一五號辦理非都市土地變更，使用地類別為特定
    目的事業用地，此有土地登記簿謄本足稽，系爭四八八地號土地面積四三三九點
    五五平方公尺（準備書狀誤載為四三三九點五平方公尺）及同段四八九地號土地
    面積九○五．三一平方公尺出租予被告，租期自八十八年一月一日起至九十四年
    十二月三十一日止，依公有耕地租賃契約第八條庚款約定政府機關為實行都市計
    劃及對本土地認為有提供公共利益事業使用之必要者，出租人得終止契約，此有
    高雄縣路竹鄉公有耕地租賃契約足稽。前開二筆土地於九十年間經經高雄縣政府
    九十府地用字第九○○○○八九二一五號辦理非都市土地編定變更為特定目的事
    業用地，原告擬在上開土地上興建鄉立托兒所，乃依耕地三七五減租條例第一項
    第五款及公有耕地租約第八條庚款之規定依法向被告即承租人丁○○及訴外人丁○○、乙○○、甲○○、戊○○等人終止耕地租約、收回耕地，並依耕地三七五
    減租條例第十七條第二項之規定，通知被告及訴外人丙○○、乙○○、甲○○、
    戊○○等人領取補償金，其中被告應補償之金額為新台幣（下同）一百八十一萬
    六千五百三十七元（包括地價補償金六十六萬三千四百十六元、作物補償金一百
    零九萬一千九百二十一元、水井機具補償金六萬一千二百元），此有高雄縣路竹
    鄉公所函、出租耕地收回終止租約補償金印領清冊，尚未收穫農作物價額查估表
    足稽。
二、惟被告不同意原告終止系爭公有耕地租賃契約，拒絕由原告收回系爭公有耕地作
    為興建鄉立托兒所用地，亦拒絕領取出租耕地收回終止租約補償金一百八十一萬
    六千五百三十七元，前經原告聲請高雄縣路竹鄉耕地租佃委員會調解，調解不成
    立，轉請高雄縣政府耕地租佃委員會調處，被告仍不同意由原告依耕地三七五減
    租條例第十七條第一項第五款及第二項之規定終止租約收回耕地，此有高雄縣路
    竹鄉耕地租佃委員會調解程序筆錄及高雄縣政府耕地租佃委員會調處程序筆錄足
    稽。且被告現占用系爭土地如附圖所示Ａ部分面積四五七九．九○平方公尺、Ｆ
    部分面積九四七．七八平方公尺、‵Ｆ部分面積一百平方公尺，原告自得請求確
    認兩造間就系爭二筆土地之耕地租賃關係不存在，被告並應將系爭公有耕地交還
    原告。
參、證據：提出高雄縣路竹地政事務所土地複丈成果圖、高雄縣路竹鄉公有耕地租賃
    契約、高雄縣路竹鄉公所九十一年三月六日函、鄉有出租耕地收回終止租約補償
    金印領清冊、承租人尚未收穫農作物價額查估表、高雄縣路竹鄉公所耕地租佃委
    員會調解程序筆錄、收回鄉有出租耕地爭議當事人委託書、高雄縣政府耕地租佃
    委員會調處程序筆錄、戶籍謄本各一件、土地登記謄本二件為證。
乙、被告方面：
壹、聲明：原告之訴駁回。
貳、陳述：
一、系爭二筆土地係伊與其先父自日據時代即約十五年起進行墾植迄今，至國民政府
    來台政權轉移，原告向代管單位地政事務所及國有財產局無償取得土地所有權，
    被告則需改向原告繳納租金繼續承租耕作系爭土地。惟原告係無償取得系爭土地
    所有權，應依現今政府頒佈之法令放領予原持有人或管理人，不應違法收回，使
    被告無法獲得系爭土地之放領權利。被告之父生前即與原告財政課協商放領事宜
    ，經檢討符合放領條件，且政府未有使用系爭土地之規劃，得應允依國有耕地放
    領實施辦法進行彙辦公地放領程序，但原告於八十八年任由其所屬之托兒所等單
    位私自先行變更使用地目，繼依平均地權條例欲進行徵用，而無故中斷被告自八
    十三年依國有耕地放領實施辦法所進行之各項放領程序，欲使被告無法獲得系爭
    土地之放領權利。
二、原告通知被告進行協商收回系爭土地，一昧以系爭土地已經變更無法回復、地上
    物補償需依法處理及再不接受協商將全數收回等理由，拒不接受被告提議先依國
    有耕地放領實施辦法回復已進行之公地放領事宜，再依平均地權條例變更地目進
    行徵用等方式。系爭耕地爭議雖經多次煩瑣協商並由訴願委員會回函說明由民事
    法庭仲裁解決，最後原告雖通知被告具領補償金，卻因無正當理由而拒絕發放，
    全然否定以往協商內容，徒耗被告寶貴時間與再訴願之時機。原告提送之收回使
    用系爭土地之簽文經高雄縣政府以違反程序退回後，原告仍以施行政務之便再度
    變更地目改以三七五減租條例而進行協商徵用。被告一再要求先施行放領程序再
    依法徵收，惟原告全然不理執意違法收回使用。
三、原告自始以鄉公所施行政務之權力要脅，以法令不符或公務機關無法辦理等理由
    ，拒不接受被告提議之任何商議內容，及至最後始同意以部分放領，且徵用部分
    依法補償等而獲致協議。惟原告事後反悔仍要徵用放領之系爭土地，且拒不發放
    補償金。
參、證據：提出高雄縣路竹鄉公所耕地租佃委員會調解程序筆錄、高雄縣政府耕地租
    佃委員會調處程序筆錄、高雄縣路竹鄉公所九十年十一月二十六日函、八十八年
    八月三十日函各一件為證。
    理    由
一、按出租人與承租人間因耕地租佃發生爭議時，應由當地鄉（鎮、市、區）公所耕
    地租佃委員會調解，調解不成立者，應由直轄市或縣（市）政府耕地租佃委員會
    調處，不服調處者，由直轄市或縣（市）政府耕地租佃委員會移送該管司法機關
    ，司法機關應即迅予處理，並免收裁判費用。前項爭議案件非經調解、調處，不
    得起訴；經調解、調處成立者，由直轄市或縣（市）政府耕地租佃委員會給予書
    面證明。耕地三七五減租條例第二十六條定有明文。是有關耕地租佃之爭議案件
    ，於起訴前必先經鄉（鎮、市、區）公所及直轄市或縣市政府耕地租佃委員會調
    解及調處，其起訴即屬合法。查本件兩造就系爭土地之耕地租佃關係之存否既有
    爭執，應屬耕地租佃爭議案件無訛。又兩造就本件耕地租佃爭議業經高雄縣路竹
    鄉耕地租佃委員會調解不成立，並送請高雄縣政府耕地租佃委員會調處仍無法成
    立，經高雄縣政府耕地租佃委員會將本件租佃爭議案件移送本院審理，有高雄縣
    政府九十一年二月十八日府地權字第○九一○○二二七八二號函及其檢送之高雄
    縣路竹鄉公所及該府耕地租佃委員會調處程序筆錄各一件在卷可按，是本件起訴
    應屬合法，先予序明。
二、再按確認法律關係成立或不成立之訴，非原告有即受確認判決之法律上利益，不
    得提起之，民事訴訟法第二百四十七條定有明文。所謂即受確認判決之法律上利
    益，係指因法律關係之存否不明確，原告主觀認為其法律上地位有不安之危險存
    在，而此項危險得以對於被告之確認判決除去者而言。查本件原告起訴主張系爭
    土地因編定變更為非耕地使用，經其依耕地三七五減租條例第一項第五款規定，
    依法終止系爭土地之耕地租賃契約，惟被告拒不同意原告終止系爭耕地租賃契約
    ，其得請求確認兩造間就系爭土地之耕地租賃關係不存在等語，雖堪認兩造間就
    系爭土地之耕地租賃關係之存否，因被告之否認而存有主觀不明確之情事。惟原
    告又以系爭土地之耕地租賃關係終止為由，請求被告返還系爭土地，則原告請求
    被告返還系爭土地部分已足包括其請求確認系爭耕地租賃關係不存在部分，是原
    告主張系爭耕地租賃關係不存在所受侵害之危險，已無以本院之確認判決除去之
    必要，揆諸前揭說明，原告自無即受本件確認判決之法律上利益，是原告第一項
    聲明，請求確認兩造間就系爭土地之耕地租賃關係不存在云云，即屬無據，應予
    駁回。
三、原告主張坐落高雄縣路竹鄉○○段四八八地號土地，地目田，面積九八二二點二
    平方公尺，及同段四八九地號土地，地目田，面積四八○一點二九平方公尺均為
    原告所有。兩造簽訂公有耕地租賃契約，原告將系爭四八八地號土地面積四三三
    九點五平方公尺及同段四八九地號土地面積九○五點三一平方公尺出租予被告，
    約定租期自八十八年一月一日起至九十四年十二月三十一日止。嗣系爭二筆土地
    於九十年間經高雄縣政府九十府地用字第九○○○○八九二一五號辦理非都市土
    地編定變更為特定目的事業用地，原告擬在系爭二筆土地上興建鄉立托兒所，乃
    依耕地三七五減租條例第十七條第一項第五款及系爭公有耕地租賃契約第八條庚
    款之規定，依法向被告及訴外人丙○○、乙○○、甲○○及戊○○等承租人終止
    耕地租約、收回耕地，並依耕地三七五減租條例第十七條第二項規定，通知被告
    及丙○○等人領取補償金，其中包括地價補償金六十六萬三千四百十六元、作物
    補償金一百零九萬一千九百二十一元及水井機具補償金六萬一千二百元，計應補
    償被告之金額為一百八十一萬六千五百三十七元。惟被告不同意原告終止系爭耕
    地租賃契約，拒絕原告收回系爭土地興建鄉立托兒所，亦拒絕領取前開出租耕地
    收回終止租約之補償金，經原告聲請高雄縣路竹鄉耕地租佃爭議委員會調解及高
    雄縣政府耕地租佃委員會調處仍無法成立。查依系爭公有耕地租賃契約第八條庚
    款約定，政府機關為實行都市計畫及對本土地認為有提供公共利益事業使用之必
    要者，出租人得終止契約。而被告拒不同意終止系爭公有耕地租賃契約，並占用
    系爭土地如附圖所示Ａ部分，面積四五七九點九平方公尺、Ｆ部分，面積九四七
    點七八平方公尺、‵Ｆ部分，面積一百平方公尺，為此提起本件訴訟等語。被告
    則以系爭土地係伊與其先父自日據時代進行墾植迄今，惟原告係無償取得系爭土
    地所有權，應依政府頒佈之法令放領予原持有人或管理人，被告之父生前即與原
    告財之政課協商放領事宜，經檢討符合放領條件，且政府未有使用系爭土地之規
    劃，得應允依國有耕地放領實施辦法進行彙辦公地放領程序，但原告於八十八年
    任由其所屬之托兒所等單位私自先行變更使用地目，繼依平均地權條例欲進行徵
    用，而無故中斷被告自八十三年依國有耕地放領實施辦法所進行之各項放領程序
    ，欲使被告無法獲得系爭土地之放領權利，嗣亦拒不接受被告提議先依國有耕地
    放領實施辦法回復已進行之公地放領事宜，再依平均地權條例變更地目進行徵用
    等方式。原告提送之收回使用系爭土地之簽文經高雄縣政府以違反程序退回後，
    原告仍以施行政務之便再度變更地目改以三七五減租條例而進行協商徵用，最後
    原告始同意以部分放領，且徵用部分依法補償之條件與被告達成協議。惟原告事
    後反悔仍要徵用放領之系爭土地，且拒不發放補償金等語資為抗辯。
四、原告主張坐落高雄縣路竹鄉○○段四八八地號土地，地目田，面積九八二二點二
    平方公尺，及同段四八九地號土地，地目田，面積四八○一點二九平方公尺均為
    原告所有。兩造簽訂公有耕地租賃契約，原告將系爭四八八地號土地面積四三三
    九點五五平方公尺及同段四八九地號土地面積九○五點三一平方公尺出租予被告
    ，約定租期自八十八年一月一日起至九十四年十二月三十一日止。嗣系爭二筆土
    地於九十年間經高雄縣政府九十府地用字第九○○○○八九二一五號辦理非都市
    土地編定變更為特定目的事業用地，原告擬在系爭二筆土地上興建鄉立托兒所，
    乃依耕地三七五減租條例第十七條第一項第五款及系爭公有耕地租賃契約第八條
    庚款之規定，向被告及訴外人丙○○、乙○○、甲○○及戊○○等承租人表示終
    止耕地租約、收回耕地，並依耕地三七五減租條例第十七條第二項規定，通知被
    告及丙○○等人領取補償金，其中包括地價補償金六十六萬三千四百十六元、作
    物補償金一百零九萬一千九百二十一元及水井機具補償金六萬一千二百元，計應
    補償被告之金額為一百八十一萬六千五百三十七元。惟被告不同意原告終止系爭
    耕地租賃契約，拒絕原告收回系爭土地興建鄉立托兒所，亦拒絕領取前開出租耕
    地收回終止租約之補償金，經原告聲請高雄縣路竹鄉及高雄縣政府耕地租佃爭議
    委員會調解及調處仍無法成立。而系爭土地如附圖所示Ａ部分，面積四五七九點
    九平方公尺、Ｆ部分，面積九四七點七八平方公尺、‵Ｆ部分，面積一百平方公
    尺現仍有被告占用之事實，業據原告提出高雄縣路竹地政事務所土地複丈成果圖
    、高雄縣路竹鄉公有耕地租賃契約、高雄縣路竹鄉公所九十一年三月六日函、鄉
    有出租耕地收回終止租約補償金印領清冊、承租人尚未收穫農作物價額查估表、
    高雄縣路竹鄉公所耕地租佃委員會調處程序筆錄、收回鄉有出租耕地爭議當事人
    委託書、高雄縣政府耕地租佃委員會調處程序筆錄及土地登記謄本等件為證，核
    屬相符，且被告亦自承原告業以書面通知伊終止系爭耕地租賃契約乙節屬實，並
    對於原告主張之其他事實不爭執，自堪信原告之主張為真實。
五、被告雖以前揭情詞，辯稱系爭土地早在八十三年間依國有耕地放領實施辦法進行
    放領予被告之各項手續，且兩造經過多次調解後，原告已同意將系爭土地部分放
    領，另徵用部分則依法補償被告，因此原告應將系爭土地先放領予被告，再依法
    徵收云云，惟已為原告所否認。按當事人主張有利於己之事實者，就其事實有舉
    證之責任，民事訴訟法第二百七十七條定有明文。經查被告對於其所辯各節，固
    提出高雄縣路竹鄉公所耕地租佃委員會調解程序筆錄、高雄縣政府耕地租佃委員
    會調處程序筆錄、高雄縣路竹鄉公所九十年十一月二十六日函、八十八年八月三
    十日函等件為證。惟觀之系爭二件耕地租佃委員會調（解）處程序筆錄內容，僅
    被告方面陳述表示原告應依政府規定，出租耕地可以放領，應先放領給被告再予
    徵收等語，原告並未承認在八十三年前後有將系爭土地預備放領予被告之情，而
    原告前開函文，則分別係原告通知被告及其他承租人丙○○等人至原告之財政課
    領取補償費及辦理租約變更事宜，均有前開耕地租佃委員會調（解）處程序筆錄
    及函文在卷可稽，是被告辯稱伊符合國有耕地放領實施辦法規定，自八十三年間
    起已進行系爭土地放領予被告之各項程序，且嗣經兩造協調，達成部分土地放領
    及部分徵收之協議云云，顯然無法舉證以實其說，所辯自不足採。況系爭土地於
    九十年間經高雄縣政府辦理非都市土地編定變更為特定目的事業之公有托兒所用
    地，乃行政機關即高雄縣政府本於其權限所為之行政處分，被告如有不服，應循
    行政訟爭程序救濟，是系爭土地編定為公立托兒所用地，無論有無不當或違法，
    於高雄縣政府之上級行政機關未依訴願程序撤銷系爭土地之使用目的以前，仍屬
    有效，則參照國有耕地放領實施辦法第三條第一項但書第三款及第四條規定，系
    爭土地自因政府計畫為供設立鄉立托兒所之公共建設使用，而不得放領予承租人
    ，是被告辯稱原告應先依國有耕地放領實施辦法，先將系爭土地放領予被告，再
    依法徵收云云，尚屬無據。
六、按耕地租約在租佃期限未屆滿前，經依法編定或變更為非耕地使用之情形時，得
    終止租約。耕地三七五減租條例第十七條第一項第五款定有明文。又所有權人對
    於無權占有或侵奪其所有物者，得請求返還之，亦為民法第七百六十七條前段所
    明定。經查系爭土地既為原告所有，並經編定為非耕地使用，且原告業已通知被
    告終止系爭耕地租賃契約等情，已如前述，則兩造就系爭土地所成立之耕地租賃
    契約自因原告合法終止而不復存在，被告嗣後即失其占有系爭土地之合法權源，
    且被告占有系爭土地之面積超過系爭耕地租賃契約約定之範圍，就此超過耕地租
    賃契約範圍之土地，本屬無權占有。是被告自系爭耕地租賃契約終止後，仍繼續
    占用系爭土地如附圖所示Ａ部分，面積四五七九點九平方公尺、Ｆ部分，面積九
　　四七點七八平方公尺、‵Ｆ部分，面積一百平方公尺，自均無權占有。被告雖另
　　辯稱原告拒不發放系爭補償金云云，惟依兩造提出之各項函文及耕地租佃委員會
　　調處程序筆錄等證據顯示，並無原告拒絕發放系爭補償金予被告之情，且出租人
　　依耕地三七五減租條例第十七條第二項應給予承租人之補償金，與出租人依同條
　　第一項規定終止租約之行為，二者並非立於同時履行之地位，被告自不得行使同
　　時履行抗辯權，是被告所辯原告拒絕發放補償金乙節縱然屬實，仍不影響系爭耕
　　地租賃契約之終止，及被告無權占有系爭土地等事實之認定。被告前開抗辯亦無
　　足取，從而原告本於系爭土地之所有權，請求被告將其占有如附圖所示Ａ、Ｆ及
　　′Ｆ部分之系爭土地返還原告，即屬有據，應予准許。
七、綜上所述，原告請求被告返還其無權占有如附圖所示Ａ、Ｆ及‵Ｆ部分之系爭土
    地部分，為有理由，應予准許；惟原告另請求本院確認耕地租賃關係不存在部分
    ，則因無確認利益而不得提起，自應予駁回。
八、原告就本件返還土地部分陳明願供擔保請准宣告，經核並無不合，爰酌定相當擔
    保金額併准許之。
據上論結，本件原告之訴為一部有理由，一部無理由，依民事訴訟法第七十九條但書
、第三百九十條第二項，判決如主文。
中　　　華　　　民　　　國　　九十一　　年　　　五　　　月　　　六　　　日
                              臺灣高雄地方法院民事第五庭
~B法　　　官　林雯娟
右為正本係照原本作成。
如不服本判決，應於送達後廿日內，向本院提出上訴狀並表明上訴理由，如於本判決
宣示後送達前提起上訴者，應於判決送達後十日內補提上訴理由書（須附繕本）。
中　　　華　　　民　　　國　　九十一　　年　　　五　　月　　　　七　　　日
~B法院書記官　黃麗緞
